# 请教各位高手：PE入股拟上市公司，投资协议带有利润指标、回购和利息，如此账务处理

提问人：JXCY_ZDP 时间：2012-04-18 11:04:21
1 、PE公司入股我公司，投资协议入股比例 1 ： 5 ， 2500 万元占股份 500 万元； 2 、利润指标约定：入股后年度净利润未到达 2000 万元/年，补偿金额=（1-净利润/2500）×2500万元，用资本溢价支付； 3 、回购约定： 3 年内未上市成功，我方回购股份金额=2500+2500*8%*3。
请教各位高手，我公司和PE公司的账务处理应如何？目前PE列示长期股权投资，我方列示股本。我看了论坛里有些认为PE是“可供出售金融资产”，那我方如何账务处理呢？我们都验资了。请各位高手帮忙尽可能详尽解答，多谢。

回答人：chenyiwei
如果不考虑这种对赌条款的恰当性和可操作性（例如，目前A股IPO中对此类对赌的限制），仅仅讨论会计问题，则此类对赌条款可能导致PE的入股金额中包含负债成分，可能需要被整体指定为一项以公允价值计量且其变动计入当期损益的金融负债，或者分拆为8 ％的三年期贷款和一项期权（转股权和要求现金补偿的权利），对其中的期权成分采用公允价值计量。这主要的原因是由于包含三年内如未能上市成功则需按既定价格回购的条款，以及未达到业绩条件时的现金补偿条款，而该两个事项并不为你公司所控制，你公司无法单方面地决定这两个事项的发生或者不发生，所以实质上是负债。 由于你公司已经办理验资并增加股本，会计处理上仍应确认一项股本的增加，但同时应当等额地减少资本公积（事实上导致权益的净增加额为零），将PE融入的资金确认为一项“长期应付款＋交易性金融负债”，或者整体上确认为一项交易性金融负债。即： 借：资本公积，贷：股本 借：银行存款，贷：交易性金融负债，贷：长期应付款

回答人：chenyiwei
回复 wxw0828 的帖子
此类负债／权益区分问题的判断，与通常意义上的负债定义有所不同，并不是看是否在未来很可能导致经济利益流出企业，而是要看是否以固定金额换取发行方自身的固定数量权益工具，即《企业会计准则解释第 1 号》第四条规定的标准。从实质上讲，此时的最主要考虑因素是：该工具是否使持有人承担了实质上相当于权益持有者的风险，即是否可以从发行方扣除负债后的剩余净资产中享有收益和承担风险。

回答人：chenyiwei
回复 zengfengxia 的帖子
1 、该工具包含了利润未达到业绩条件情况下向对方（PE）支付现金补偿，以及如三年内未能实现上市则向对方按既定的利率返还本息的条款，所以包括交付现金或其他金融资产给其他单位的合同义务。
2 、从另一方面讲，通过补偿条款，可能导致对方取得既定数量的本企业自身权益工具所支付的对价款金额不固定，因此包括了“交付非固定数量的发行方自身权益工具进行结算的合同义务”。

回答人：chenyiwei
回复 wxw0828 的帖子
本案例中，PE投入的资金并非不满足负债的确认条件。因此与基本准则的规定并不矛盾。认定为债务工具的依据，就是我前面回复中提到的理由。任何金融工具对于发行人而言，或者是债务工具，或者是权益工具，没有第三种分类（当然可以采用一定方式对金融工具的各个组成部分予以分拆，将混合金融工具分拆为债务工具和权益工具，或者在符合准则规定条件的情况下将嵌入衍生工具从其主合同中分拆出来单独确认，但分拆的结果，也同样或者是债务工具，或者是权益工具）。
在本案例中，发行“权益工具”仅仅是法律形式，并不能代表交易的实质，而金融工具的分类应当基于其经济实质而不是法律形式。在未来，当支付补偿和要求还本付息的不确定性消除以后，这时债务工具就会按照当时的公允价值转为权益工具，发行方就需要作出将债务工具转为权益工具的会计处理，包括转回原先冲减的资本公积、将金融负债转为权益等。

回答人：chenyiwei
回复 wxw0828 的帖子
不能这样理解。目前无论是在中国准则下，还是在IFRS下，金融工具准则都已经或多或少地修改了基本准则或者概念框架中对负债和权益工具的定义和确认条件的规定，所以现在IFRS对概念框架的重新修订，一个重要内容就是对会计要素的定义和确认条件的重新界定和表述（该项内容目前暂未完成）。所以你可以看到我前面在谈这个问题的时候，都没有引用基本准则作为依据，而是直接引用金融工具准则及其相关解释的规定。
根据《企业会计准则第 22 号——金融工具确认和计量》第五十七条： 第五十七条 金融负债，是指企业的下列负债： （一）向其他单位交付现金或其他金融资产的合同义务； （二）在潜在不利条件下，与其他单位交换金融资产或金融负债的合同义务；
（三）将来须用或可用企业自身权益工具进行结算的非衍生工具的合同义务，企业根据该合同将交付非固定数量的自身权益工具；
（四）将来须用或可用企业自身权益工具进行结算的衍生工具的合同义务，但企业以固定金额的现金或其他金融资产换取固定数量的自身权益工具的衍生工具合同义务除外。其中，企业自身权益工具不包括本身就是在将来收取或支付企业自身权益工具的合同。
你可以看到，对于上述第（三）、（四）两项，企业最终都是以自身权益工具结算，即结算时不会导致经济利益流出企业，所以这种项目是不符合传统意义上的“负债”定义和确认条件的。但在金融工具准则下，这些项目仍然被认为是一项金融负债，主要的考虑是：
这些条款事实上导致这些金融工具的持有人没有承担实质上相当于权益工具持有人所应承担的剩余风险和报酬，所以不构成“能证明拥有某个企业在扣除所有负债后的资产中的剩余权益的合同”。
不可否认，这些PE入股的本意是取得公司发行的股份（权益工具），但是由于这些作为保护手段的条款和工具存在，就导致其不符合权益工具的定义，只能认为是债务工具。
从另一方面说，根据目前已经签订的合同，当合同约定的事项或者情况出现时（这些事项或情况能否出现，并不受作为发行方的企业控制），企业就必须无条件地支付补偿或者回购，
就本案例而言，涉及或有结算条款问题，《企业会计准则第 37 号——金融工具列报》第八条可能是将其划分为金融负债的更好论据： 第八条 对于是否通过交付现金、其他金融资产进行结算，需要由发行方和持有方均不能控制的未来不确定事项（如股价指数、消费价格指数变动等）的发生或不发生来确定的金融工具（即附或有结算条款的金融工具），发行方应当将其确认为金融负债。
但是，满足下列条件之一的，发行方应当确认为权益工具： （一）可认定要求以现金、其他金融资产结算的或有结算条款相关的事项不会发生。 （二）只有在发行方发生企业清算的情况下才需以现金、其他金融资产进行结算。

回答人：chenyiwei
回复 wxw0828 的帖子
1 、目前无论是在中国准则还是IFRS下，都是金融工具准则修改了基本准则（或概念框架）的规定。尽管这可能存在缺陷，与基本准则或者概念框架的定位有不符之处，但是这同样也是已经颁布生效的准则。而且实务中普遍是按照金融工具准则的规定来区分是否构成金融负债的。为了弥补这个缺陷，IFRS下已经全面启动对概念框架的修订，目前已经完成了“一般财务报告的目标”和“有用财务信息的质量特征”等主题，对会计信息质量要求和会计要素定义和确认条件的部分正在修改中。因此，对于涉及金融工具的事项，是否应确认为一项负债，以及是权益工具还是债务工具，都应当依据金融工具准则的规定，尤其是要关注其中对衍生工具确认和计量的规定。
2 、你引用的奥瑞金案例中，回购义务不是由A股发行人履行的，而是由实际控制人在境外设立的控股公司实施的。因此，就发行人这一特定会计主体而言，该项对赌条款不会构成负债，因为相关的结算义务不是由发行人这一特定主体承担的。这个问题可以参考前段时间本版面上对于信托融资情况下接受融资的子公司如何作会计处理的讨论。 对于你提到的“（ 2 ）有关合同义务”部分的问题，主要是属于或有事项准则的规范范围，而不是金融工具准则的规范范围。可按或有事项准则中关于亏损合同的相关规定处理。
3 、对于衍生金融负债的估值，涉及使用估值技术问题，对这部分内容通常是由专门的金融工具估值专家而不是会计师来完成的。我对具体如何估值的问题不熟悉，请其他熟悉此问题的网友协助，谢谢！

回答人：chenyiwei
回复 wxw0828 的帖子
“（ 2 ）有关合同义务”中涉及的事项，主要发生于为了取得或者交易非金融项目而签订的合同中，而且其中的补偿也不涉及金融变量，不能采用金融工具的估值方法对其进行计量，因此不是金融工具准则的规范范围，而是或有事项准则的规范范围。

提问人：JXCY_ZDP 时间：2012-04-18 20:24:16
回复 JXCY_ZDP 的帖子
我能够理解您说的意思，目前我司本年仅有利润 1250 万元，也无法预计明年业绩情况如何？即将支付给PE的 1250 万元如何账务处理呢？如果明年再还不到 1250 万元，资金都要退给PE。该如何进行公允价值的计量呢？

回答人：chenyiwei
借：财务费用，贷：其他应付款 1250 万元。 对衍生工具的公允价值计量不熟悉，请熟悉此问题的网友协助，谢谢。

提问人：zengfengxia 时间：2012-04-21 21:47:11
请问陈版，包含负债成分，需要被整体指定为一项以公允价值计量且其变动计入当期损益的金融负债这句话怎么理解？

回答人：chenyiwei
这个工具实际上不包含权益成分，但存在可分拆的嵌入衍生工具（与主合同无密切关系的转股期权），因此可以选择整体指定，也可以选择分拆嵌入衍生工具并分别作为普通负债和衍生金融工具负债分别核算。